---
title: "Introdução ao GAMLSS"
author: "Victor Dalla, Jordão Bragantini"
output: 
  beamer_presentation:
    fig_crop: false
header-includes:
  - \usepackage[brazil, english, portuguese]{babel}
  - \usepackage[utf8]{inputenc}
  - \usepackage[T1]{fontenc}
  - \usepackage[fixlanguage]{babelbib}

  - \usepackage{graphicx}
  - \usepackage{wrapfig}
  - \usepackage{pdfpages}
  
  - \usepackage{amsfonts}
  - \usepackage{amssymb}
  - \usepackage{amsmath}
  
  - \usepackage{subcaption}
  - \usepackage{booktabs}
  - \usepackage{caption}
  - \usepackage{float}
---

```{r setup, include=FALSE}
knitr::opts_chunk$set(
  echo = FALSE, 
  message = FALSE,
  warning = FALSE,
  results = FALSE,
  tidy.opts = list(width.cutoff = 60),
  tidy = TRUE
  )
options(
  OutDec = ",", 
  digits = 3, 
  knitr.table.format = "latex", 
  xtable.comment = FALSE
  )
```

```{r libs}
library(gamlss)
library(magrittr)
library(ggplot2)
library(broom)
library(knitr)
library(dplyr)
```


```{r plot.gamlss}
qqnorm.bands <- function(y, pch = 20, xlab = "Standard Normal Quantiles", ylab = "Sample Quantiles", make.plot=TRUE, ...)
{
	args <- list(...)
        y <- sort(na.omit(y))
        n <- length(y)
        p <- (1:length(y) - .5)/length(y)
        k <- .895 / (sqrt(n) * (1 - .01 / sqrt(n) + .85 / n))
        l <- suppressWarnings(qnorm(p - k))
        q <- qnorm(p)
        u <- suppressWarnings(qnorm(p + k))
	if(make.plot) {
           if(is.null(args$xlim)) plot(q, y, xlim = range(l, q, u, na.rm = TRUE), xlab = xlab, ylab = ylab, pch = pch, ...)
	   else plot(q, y, xlab = xlab, ylab = ylab, pch = pch, ...)
           lines(l, y, lty = 2, col = "black")
           lines(u, y, lty = 2, col = "black")
	}
	out <- data.frame(lower=l, upper=u, qnorm=q, data=y)
	invisible(out)
}

plot.gamlss <- function (x, xvar=NULL, parameters=NULL, ts=FALSE, summaries=TRUE, ...) 
{
    if (!is.gamlss(x))  stop(paste("This is not an gamlss object", "\n", ""))
## chech for the residuals 
    if (is.null(x$residuals)) #
         stop(paste("There are no quantile residuals in the object"))
    residx <- resid(x) # get the residuals 
         w <- x$weights
    xlabel <- if(!missing(xvar)) deparse(substitute(xvar)) else deparse(substitute(index))
## plotting parameters
    if(is.null(parameters))
          op <- par(mfrow=c(2,2), mar=par("mar")+c(0,1,0,0), col.axis="blue4", col.main="blue4", col.lab="blue4",  col="darkgreen", bg="beige" )
    else  op <- parameters
## now the two top  figures 
## if time series plot acf and pacf  
    if(identical(ts, TRUE))
     {  # get the acf and pacf
     acf.new<-acf(residx,plot=FALSE)
     plot(acf.new,xlim=c(2,length(acf.new$acf)),ylim=range(acf.new$acf[-1]))   # ms Tuesday, August 19, 2003 at 11:04
     pacf(residx)
     }
     else 
     {# otherwise 
     ## I am assuming that is x$noObs!=x$N then we have weights (with frequencies)
     if (length(residx)==x$N)
        {
         fittedvalues <- if(is.null(fitted(x))) fitted(x,"sigma") else fitted(x) # MS Wednesday, September 10, 2003 at 21:20
         ## whether index or x-variable
         if(is.null(xvar))     xvar <- seq(1,length(residx),1) # MS
        }
        else
        { # if weights
         fittedvalues <- rep( if(is.null(fitted(x))) fitted(x,"sigma") else fitted(x), w)
          xvar <- if(is.null(xvar))  seq(1,length(residx),1) else rep(xvar,w)
        } 
    # top left
    plot(fittedvalues , residx,
         xlab = "Valore ajustado",  
         ylab = "Resíduo quantílico", 
         main = "Resíduos vs valores ajustados",
         frame.plot = TRUE) 
    abline(2,0,lty=2)
    abline(-2,0,lty=2)
    abline(0,0,lty=2)
    # top right  
    plot(xvar, residx, 
         ylab = "Resíduo quantílico", 
         xlab = xlabel, 
         main = "Resíduos vs índices",
         frame.plot = TRUE) #  points(par(col="blue4"))
    abline(2,0,lty=2)
    abline(-2,0,lty=2)
    abline(0,0,lty=2)
     }
    plot(density(residx), 
         xlab = "Resíduo quantílico", 
         ylab = "Densidade estimada", 
         main = "Densidade estimada do resíduo",
         frame.plot = TRUE, 
         col="black", 
         lwd=0.4 ) #col="deepskyblue4", col="darkgreen", 
         rug(residx, col="red")
 
    qqnorm.bands(residx, main = "Q-Q Plot (Normal Padrão)",
            xlab = "Quantil teórico",
            ylab = "Quantil amostral", 
            plot.it = TRUE, 
            frame.plot = TRUE, 
            col="gray")
     lines(residx, residx, col="red" , lwd=.4, cex=.4 )
 
     if ( identical(summaries, TRUE))
               { 
                     qq <- as.data.frame(qqnorm(residx, plot = FALSE))
               Filliben <- cor(qq$y,qq$x)
                    # mr <- as.matrix(residx)
                    m.1 <- mean(residx)
                    m.2 <- var(residx) # cov.wt(mr,w)$cov
                  n.obs <- sum(w) 
                    m.3 <- sum((residx-m.1)**3)/n.obs 
                    m.4 <- sum((residx-m.1)**4)/n.obs 
                    b.1 <- m.3^2/m.2^3
                sqrtb.1 <- sign(m.3)*sqrt(abs(b.1))
                    b.2 <- m.4/m.2^2 
                     cat("******************************************************************")
                     cat("\n")
                     if (identical(x$type,"Continuous")) 
                         {cat("\t","     Summary of the Quantile Residuals")}
                     else{cat("\t","Summary of the Randomised Quantile Residuals")}    
                     cat("\n")
                     cat("                           mean   = ", m.1, "\n")
                     cat("                       variance   = ", m.2, "\n")
                     cat("               coef. of skewness  = ", sqrtb.1, "\n")
                     cat("               coef. of kurtosis  = ", b.2, "\n")
                     cat("Filliben correlation coefficient  = ", Filliben, "\n")
                     cat("******************************************************************")
                     cat("\n")

               }
    par(op)
}
```


```{r loading data}
df <- gamlss.data::rent99 %>% as_tibble() %>% 
  dplyr::select(rent, area, yearc, location, cheating)
```



# Motivação: Aluguel de imóveis em Munique

- Pesquisa realizada em 1999 em Munique (Alemanha) onde foram amostrados 1969 novos contratos de aluguéis dos quatro anos anteriores
- A variável resposta *rent* ($\mathbf{Y}$) é o valor mensal do aluguel (em Marcos Alemães)
- As variáveis explicativas são:
    - *area* ($\mathbf{x}_{1}$): Área em metros quadrados dos imóveis
    - *yearc* ($\mathbf{x}_{2}$): Ano de construção.
    - *cheating* ($\mathbf{x}_{3}$): Contém aquecedor? Sim (0) e não (1)
    - *location* ($\mathbf{x}_{4}$): Localização: abaixo da média (1), média (2) ou acima da média (3)

----

## Ánalise descritiva

```{r descriptive_analysis}
par(mfrow=c(2,2))
plot(rent ~ ., data = df, col=gray(0.5, 0.5), pch=21, cex=0.8)
```

---

## Modelo Linear Simples (Modelo Normal)

$$
Y = \beta_{0} + \beta_{1} \mathbf x_1 + \beta_{2} \mathbf x_2 + \beta_{3} 1(\mathbf x_3 = 1) + \beta_{4} 1(\mathbf x_4 = 2) + \beta_{5} 1(\mathbf x_4 = 3) + \epsilon_{i}
$$
$$\epsilon_{i} \stackrel{\text{ind}}{\sim} \mathcal{N}\left(0, \sigma^{2}\right)$$

- Problemas:
    - Heterocedasticidade
    - Resposta positiva
    - Assimetria positiva da variável resposta

---

## Modelo Linear Simples: Resultados

```{r normal_model}
normal_model <- gamlss(rent ~ area + yearc + location + cheating, family=NO, trace=F, data=df)
```

\begin{table}[]
\centering
\caption{}
\label{tab:normal_model}
\scalebox{0.85} {
\begin{tabular}{llcccc}
\hline
Parâmetro & Termo        & Estimativa & EP      & IC(95\%)             & p-valor \\ \hline
$\mu$     & (Intercepto) & -4009,45   & 249,890 & (-4481,00, -3537,91) & \textless{}0,001 \\
$\mu$     & area         & 5,19       & 0,112   & (4,97, 5,41)         & \textless{}0,001 \\
$\mu$     & yearc        & 2,04       & 0,128   & (1,80, 2,28)         & \textless{}0,001 \\
$\mu$     & location2    & 49,88      & 5,390   & (39,32, 60,43)       & \textless{}0,001 \\
$\mu$     & location3    & 131,62     & 16,555  & (99,17, 164,06)      & \textless{}0,001 \\
$\mu$     & cheating1    & 120,11     & 9,041   & (102,47, 137,75)     & \textless{}0,001 \\
$\sigma$  & (Intercepto) & 4,96       & 0,013   & (-467, 477)          & \textless{}0,001 \\ \hline
\end{tabular}
}
\end{table}

---

```{r}
plot(
  normal_model, summaries = F, 
  parameters = par(
    mfrow=c(2,2), mar=par("mar")+c(0,1,0,0), 
    col=gray(0.5, 0.5), pch=21, cex=0.8
  ))
```

---


# GAMLSS

## Definição

Seja $f(y | \boldsymbol{\theta}), \boldsymbol{\theta} = (\theta_1, ..., \theta_p)'$ a função de densidade (probabilidade) proposta para a resposta $Y$. Os únicos requerimentos que o GAMLSS faz para $f$ é que ela seja computável, a sua primeira derivada também e que $y_i | \boldsymbol{\theta}, i = 1, ..., n$ sejam independentes.

Sejam $g_k, k = 1, ..., p$ funções de ligação conhecidas que relacionam os parâmetros com os preditores. O modelo GAMLSS é:

\vspace{-.5cm}
\[
g_{k}\left(\boldsymbol{\theta}_{k}\right)=\boldsymbol{\eta}_{k}=\mathbf{X}_{k} \boldsymbol{\beta}_{k}+\sum_{j=1}^{J_{k}} \mathbf{Z}_{j k} \boldsymbol{\gamma}_{j k}
\]

- $\boldsymbol{\theta}_k = (\theta^1, ..., \theta^n)'$ e $\boldsymbol{\eta}_k$ (preditores) são vetores de tamanho $n$
- $\mathbf{X}_k$ são matrizes $n \times J_k^\prime$ de planejamento fixas e $\boldsymbol{\beta}_k$ são vetores de parâmetros de tamanho $J_k^\prime$
- $\mathbf{Z}_{j k}$ são matrizes $n \times q_{j k}$ de planejamento fixas e $\boldsymbol{\gamma}_{j k}$ é uma v.a. de dimensão $q_{j k}$
- Observação: $J_k^, J_k\prime$ e $q_{j k}$ são determinados pelas matrizes de planejamento, que por sua vez são fixas e determinadas

---

- Modelos Aditivos para Localização, Escala e Forma (GAMLSS em inglês) foi introduzido por Rigby & Stasinopoulos (2001, 2005) e Akantziliotou \textit{et al.} (2002)
  - A família de funções de densidade (probabilidade) para a resposta é mais geral que a família exponencial
  - É possível modelar todos os parâmetros da distribuição de $\mathbf{Y}$ de forma paramétrica, não paramétrica (suavizadores) ou por efeitos aleatórios

- Geralmente são considerados no máximo quatro parâmetros: $\boldsymbol{\theta} = (\boldsymbol{\mu}, \boldsymbol{\sigma}, \boldsymbol{\nu}, \boldsymbol{\tau})$ sendo o primeiro de localização, o segundo de escala e os restantes de forma (assimetria e curtose, por exemplo)
- O modelo pode ser reduzido para $g_{k}\left(\boldsymbol{\theta}_{k}\right) = \boldsymbol{\eta}_{k} = \mathbf{X}_{k} \boldsymbol{\beta}_{k}$

---

## Diagnóstico

 - Resíduo quantílitico (resposta contínua): $\hat{r}_i = \Phi^{-1}(\hat{u}_i)$, onde $\Phi^{-1}$ é a função quantil da normal padrão, $\hat{u}_i = F(y|\hat{\boldsymbol{\theta}})$ são os resíduos quantílicos e $F$ é a fda do modelo proposto para $Y$.

 - Segundo Stasinopoulos \textit{et. al} (2017, pg 419), o resíduo quantílitico normalizado tem distribuição normal padrão quando o modelo para $Y$ é correto.

-  Portanto, as ferramentas de diagnóstico do modelo serão as mesmas do caso normal (gráfico de densidade e QQ-plot), permitindo uma comparação direta entre os modelos.

---


# Modelando por GAMLSS (Modelo Gama)

$$
\begin{aligned} 
  \mathbf{Y} &\stackrel{\mathrm{ind}}{\sim} \text{Gamma}(\boldsymbol{\mu}, \boldsymbol{\sigma}), \quad y > 0, \mu > 0, \sigma^2 > 0 \\ 
  &f(y ; \mu, \sigma^{2}) = \frac{y^{1 / \sigma^{2}-1} \exp \left(-\frac{y}{\sigma^{2} \mu}\right)}{(\sigma^{2} \mu)^{(1 / \sigma^{2})} \Gamma(1 / \sigma^{2})}
\end{aligned}
$$

$$
\begin{aligned} 
  \log(\boldsymbol{\mu}) = \boldsymbol{\eta}_{1} =&  \beta_{10} + \beta_{11} \mathbf x_1 + \beta_{12} \mathbf x_2 + \beta_{13} 1(\mathbf x_3 = 1) + \\ & \beta_{14} 1(\mathbf x_4 = 2) + \beta_{15} 1(\mathbf x_4 = 3) \\
  \log(\boldsymbol{\sigma}) = \boldsymbol{\eta}_{2} =&  \beta_{20} + \beta_{21} \mathbf x_1 + \beta_{22} \mathbf x_2 + \beta_{23} 1(\mathbf x_3 = 1) + \\ & \beta_{24} 1(\mathbf x_4 = 2) + \beta_{25} 1(\mathbf x_4 = 3) 
\end{aligned}
$$

---

## Modelo Gama: Resultados

```{r gamma_model}
gamma_model <- gamlss(rent ~ area + yearc + location + cheating,
             sigma.fo = ~ area + yearc + location + cheating,
             family=GA, trace=F, data=df)
```

\begin{table}[]
\centering
\caption{}
\label{tab:gamma_model}
\scalebox{0.9} {
\begin{tabular}{llcccc} \hline
Parâmetro                    & Termo        & Estimativa & EP               & IC(95\%)         & p-valor \\ \hline
$\mu$                        & (Intercepto) & -5,164     & 0,527            & (-5,888, -4,440) & \textless{}0,001 \\
$\mu$                        & area         & 0,011      & \textless{}0,000 & (0,011, 0,012)   & \textless{}0,001 \\
$\mu$                        & yearc        & 0,005      & \textless{}0,000 & (0,005, 0,006)   & \textless{}0,001 \\
$\mu$                        & location2    & 0,097      & 0,011            & (0,076, 0,119)   & \textless{}0,001 \\
$\mu$                        & location3    & 0,203      & 0,041            & (0,122, 0,283)   & \textless{}0,001 \\
$\mu$                        & cheating1    & 0,281      & 0,024            & (0,234, 0,327)   & \textless{}0,001 \\
$\sigma$                     & (Intercepto) & 10,116     & 1,220            & (9,392, 10,840)  & \textless{}0,001 \\
$\sigma$                     & area         & 0,001      & 0,001            & (0,001, 0,002)   & 0,007            \\
$\sigma$                     & yearc        & -0,006     & 0,001            & (-0,006, -0,005) & \textless{}0,001 \\
$\sigma$                     & location2    & 0,081      & 0,026            & (0,060, 0,103)   & 0,002            \\
$\sigma$                     & location3    & 0,244      & 0,080            & (0,164,  0,325)  & 0,002            \\
$\sigma$                     & cheating1    & -0,200     & 0,044            & (-0,247, -0,154) & \textless{}0,001 \\ \hline
\end{tabular}
}
\end{table}

---

```{r}
plot(
  gamma_model, summaries = F, 
  parameters = par(
    mfrow=c(2,2), mar=par("mar")+c(0,1,0,0), 
    col=rgb(0.5,0.5,0.5, 0.5), pch=21, cex=0.8
  ))
```

---

## Problemas

- Modelagem da variância pode não ter sido boa (gráfico dos resíduos vs valores ajustados)
- Distribuição dos resíduos quantílicos com assimetria negativa (gráfico da densidade estimada)
- Comportamento sistemático das caudas (Q-Q Plot)

## Sugestões

- Modelagem de $Y$ com uma distribuição mais apropriada
- Uso de termos não paramétricos

---

# Modelando por GAMLSS (Modelo Box-Cox Normal)

$$ 
\mathbf{Y}^{\text { ind }} \mathrm{BC}(\boldsymbol{\mu}, \boldsymbol{\sigma}, \boldsymbol{\nu}) \quad f(y | \mu, \sigma, \nu)=\frac{1}{\sqrt{2 \pi \sigma}} \frac{y^{\nu-1}}{\mu^{\nu}} \exp \left(\frac{-z^{2}}{2}\right)
$$

Para $y>0, \mu>0, \sigma>0$ e $\nu \in (-\infty,+\infty)$, onde $z=\frac{\frac{y}{\mu^{\nu-1}}}{\nu \sigma}$ se $\nu \neq 0$ e $z=\log \left(\frac{y}{\mu}\right) / \sigma$ caso contrário.

$$
\begin{aligned}
  \log(\boldsymbol{\mu}) = \boldsymbol{\eta}_{1} =& \beta_{10} + \beta_{11} \mathbf x_1 + \beta_{12} \mathbf x_2 + \beta_{13} 1(\mathbf x_3 = 1) + \\ & \beta_{14} 1(\mathbf x_4 = 2) + \beta_{15} 1(\mathbf x_4 = 3)  \\
  \log(\boldsymbol{\sigma}) = \boldsymbol{\eta}_{2} =& \beta_{20} + \beta_{21} \mathbf x_1 + \beta_{22} \mathbf x_2 + \beta_{23} 1(\mathbf x_3 = 1) + \\ & \beta_{24} 1(\mathbf x_4 = 2) + \beta_{25} 1(\mathbf x_4 = 3)  \\
  \boldsymbol{\nu} = \boldsymbol{\eta}_{2} =& \beta_{30} + \beta_{31} \mathbf{x}_{2}
\end{aligned}
$$

<!-- Note que as outras covariáveis foram eliminadas na modelagem do parâmetro $\nu$ uma vez que elas não apresentaram valores significantes. -->

---

## Modelo Box-Cox Normal: Resultados

```{r}
boxcox_model <- gamlss(rent ~ area + yearc + location + cheating,
             sigma.fo = ~ area + yearc + location + cheating,
             nu.fo = ~ yearc,
             family = BCCGo, trace = F, data = df)
```

\begin{table}[]
\centering
\caption{}
\label{tab:boxcox_model}
\scalebox{0.9} {
\begin{tabular}{llcccc}
\hline
Parâmetro & Termo        & Estimativa & EP               & IC(95\%)         & p-valor          \\ \hline
$\mu$     & (Intercepto) & -7,017     & 0,505            & (-7,524, -6,511) & \textless{}0,001 \\
$\mu$     & area         & 0,011      & \textless{}0,000 & (0,011, 0,012)   & \textless{}0,001 \\
$\mu$     & yearc        & 0,006      & \textless{}0,000 & (0,006, 0,006)   & \textless{}0,001 \\
$\mu$     & location2    & 0,095      & 0,010            & (0,074, 0,116)   & \textless{}0,001 \\
$\mu$     & location3    & 0,202      & 0,036            & (0,127, 0,278)   & \textless{}0,001 \\
$\mu$     & cheating1    & 0,277      & 0,024            & (0,230, 0,323)   & \textless{}0,001 \\
$\sigma$  & (Intercepto) & 12,440     & 1,240            & (11,933, 12,947) & \textless{}0,001 \\
$\sigma$  & area         & 0,001      & 0,001            & (0,001, 0,002)   & 0,008            \\
$\sigma$  & yearc        & -0,007     & 0,001            & (-0,007, -0,007) & \textless{}0,001 \\
$\sigma$  & location2    & 0,079      & 0,027            & (0,058, 0,100)   & 0,003            \\
$\sigma$  & location3    & 0,202      & 0,082            & (0,127, 0,278)   & 0,014            \\
$\sigma$  & cheating1    & -0,207     & 0,045            & (-0,254, -0,160) & \textless{}0,001 \\
$\nu$     & (Intercepto) & -17,799    & 3,770            & (-18,306, -17,29)& \textless{}0,001 \\
$\nu$     & yearc        & 0,009      & 0,002            & (0,009, 0,01)    & \textless{}0,001 \\ \hline
\end{tabular}
}
\end{table}

---

```{r}
term.plot(
  gamma_model, what = "mu", data = df, partial.resid = TRUE, 
  col.res = gray(0.5, 0.5), pch.res=21, se = TRUE, pages = 1, ask = FALSE
  )
```

---

```{r}
plot(
  boxcox_model, summaries = F, 
  parameters = par(
    mfrow=c(2,2), mar=par("mar")+c(0,1,0,0), 
    col=gray(0.5, 0.5), pch=21, cex=0.8
  ))
```

---

# Comparação

```{r}
compare_AIC <- AIC(normal_model, gamma_model, boxcox_model)
compare_BIC <- BIC(normal_model, gamma_model, boxcox_model)

R2 <- list(normal = Rsq(normal_model), gamma = Rsq(gamma_model), boxcox = Rsq(boxcox_model))
```

\begin{table}[]
\centering
\caption{}
\label{tab:model_comp}
\begin{tabular}{lllll}
\hline
Modelo  & GL & AIC   & BIC   & $R^2$ \\ \hline
Box-Cox & 14 & 38463 & 38547 & 0,52  \\
Gama    & 12 & 38527 & 38599 & 0,51  \\
Normal  & 7  & 39328 & 39370 & 0,47  \\ \hline
\end{tabular}
\end{table}

<!-- ## Conclusão -->

<!-- Concluímos que a distribuição de Box-Cox Cole and Green é superior graças ao *shape* uehauehahaeuhauheauaeh. -->
<!-- FALA ISSO PRO GIUSEPPE OTARIO -->
<!-- ̿̿ ̿̿ ̿̿ ̿'̿'\̵͇̿̿\з= 🗿 =ε/̵͇̿̿/’̿’̿ ̿ ̿̿ ̿̿ ̿̿   -->
<!--     (   .  )   -->
<!--     _// 🍆\\_   -->
<!-- Ta-Em-CHoK kk -->